臺灣臺南地方法院刑事裁定　　　　　　　100年度聲字第745號
聲明異議人　林育嶔
即受刑人
上列聲明異議人即受刑人因詐欺案件，以臺灣臺南地方法院檢察
署檢察官100年度執再字第187號執行指揮為不當，向本院聲明異
議，本院裁定如下
    主  文
臺灣臺南地方法院檢察署檢察官一００年度執再字第一八七號執
行指揮命令應予撤銷。
    理  由
一、聲請意旨略以：受刑人因詐欺案判刑2個月，雖有申請勞動
    服務，但因身體開完刀狀況不佳，父親有低血壓、心律不整
    ，母親有高血壓、心臟病，兩人都高齡87、81歲，經常急診
    、住院，身為獨子需有照顧之責，且本人經濟狀況也並不好
    需持續賺錢，因此精神很差，故勞動服務無法正常執行完成
    ，檢察官不准易科罰金，然因受刑人現今經濟狀況，致使異
    議人無法入監執行。為此，狀請鈞院撤銷原處分，准予易科
    罰金等語。
二、按民國九十四年二月二日修正公布，九十五年七月一日施行
    之刑法第四十一條第一項規定：「犯最重本刑為五年以下有
    期徒刑以下之刑之罪，而受六個月以下有期徒刑或拘役之宣
    告者，得以新臺幣一千元、二千元或三千元折算一日，易科
    罰金。但確因不執行所宣告之刑，難收矯正之效或難以維持
    法秩序者，不在此限。」（該條項規定於九十八年十二月三
    十日修正為：「犯最重本刑為五年以下有期徒刑以下之刑之
    罪，而受六月以下有期徒刑或拘役之宣告者，得以新臺幣一
    千元、二千元或三千元折算一日，易科罰金。但易科罰金，
    難收矯正之效或難以維持法秩序者，不在此限。」）依其立
    法理由說明，個別受刑人如有不宜易科罰金之情形，在刑事
    執行程序中，檢察官得依該項但書規定，審酌受刑人是否具
    有「確因不執行所宣告之刑，難收矯正之效，或難以維持法
    秩序」等事由決定之。是以，檢察官對於得易科罰金案件之
    指揮執行，依具體個案，考量犯罪特性、情節及受刑人個人
    特殊事由等因素，如認受刑人確有因不執行所宣告之刑，難
    收矯正之效，或難以維持法秩序者，自得不准予易科罰金，
    此乃檢察官指揮執行時得依職權裁量之事項，倘其未濫用權
    限，自不得任意指摘為違法，觀諸刑事訴訟法第四百五十七
    條第一項前段規定「執行裁判由為裁判法院之檢察官指揮之
    」自明。從而，有期徒刑或拘役得易科罰金之案件，法院所
    諭知者，僅易科罰金折算之標準，至於是否准予易科罰金，
    則賦予執行檢察官視個案具體情形裁量之權限；易言之，執
    行檢察官就受刑人是否確因易科罰金，有難收矯正之效，或
    難以維持法秩序之情事，有判斷之權限，法院僅得審查檢察
    官為刑法第四十一條第一項之裁量時，其判斷之程序有無違
    背法令、事實認定有無錯誤、其審認之事實與刑法第四十一
    條第一項之裁量要件有無合理關連、有無逾越或超過法律規
    定之範圍等問題，除有必要時法院於裁定內同時諭知准予易
    科罰金（參司法院釋字第二四五號解釋）外，原則上不宜自
    行代替檢察官判斷受刑人是否有上開情事，即僅於檢察官上
    開裁量權之行使，有前述未依法定程序進行裁量，超越法律
    授權裁量範圍等情事，法院始有介入審查之必要（最高法院
    99年台抗字第89 9號判決意旨可資參照）。
三、經查：
（一）聲明異議人即受刑人於92年4月14日前某日，因幫助犯詐
      欺取財罪，經本院99年度簡字第1383號判決，判處有期徒
      刑2月，如易科罰金，以銀元300元即新台幣900元折算一
      日確定。嗣受刑人接獲臺灣臺南地方法院檢察署檢察官執
      行指揮之通知，於99年8月17日向檢察官聲請易服社會勞
      動，經檢察官准許易服社會勞動366小時，履行起迄時間
      自99年8月31日起至100年2月28日止。惟受刑人迄至履行
      期滿日止，僅履行9小時，未履行完畢部分，則於100年3
      月28日向檢察官提出准予易科罰金之聲請，經臺灣臺南地
      方法院檢察署檢察官於100年3月28日在聲請易科罰金案件
      審核表上，以：「受刑人無正當理由不履行社會勞動，變
      相延緩執行，浪費國家資源，非執行原宣告之刑，顯難收
      矯正之效及維持社會勞動之法秩序」為由，不准受刑人易
      科罰金之聲請等情，業據本院依職權調閱臺灣臺南地方法
      院檢察署99年度執字第4225號、100年度執再字第187號等
      案卷審核無誤，合先敘明。
（二）查有期徒刑或拘役得易科罰金之案件，是否准予易科罰金
      或易服社會勞動，係賦予執行「檢察官」視個案具體情形
      ，依前開法律規定裁量之權能，亦即執行檢察官得考量受
      刑人之一切主、客觀條件，審酌其如不接受有期徒刑或拘
      役之執行，是否難達科刑之目的、收矯正之成效或維持法
      秩序等，以作為其裁量是否准予易科罰金或易服社會勞動
      之憑據。依卷附臺灣臺南地方法院檢察署檢察官於100 年
      3月28日在聲請易科罰金案件審核表上之審查意見所示，
      略以：「受刑人無正當理由不履行社會勞動，變相延緩執
      行，浪費國家資源，非執行原宣告之刑，顯難收矯正之效
      及維持社會勞動之法秩序」等情。顯見檢察官僅以聲明異
      議人前於易服社會勞動之情形作其裁量憑據，至於聲明異
      議人有無刑法第41條但書所指之如不接受有期徒刑或拘役
      之執行，是否難達科刑之目的、收矯正之成效或維持法秩
      序等情，則未見其說明，是否僅能以聲明異議人前於易服
      社會勞動之情形，因履行期間屆滿仍未履行完畢，業經觀
      護人室撤銷在案，即當然認其如易科罰金，即難收矯正之
      效或難以維持法秩序？檢察官所為審酌、裁量是否合法適
      當，尚非無疑。是本件檢察官並未具體說明其裁量判斷之
      理由，自難謂已依刑法第41條第1項規定之範圍而為裁量
      。
四、綜上，本件檢察官於審查受刑人是否得易科罰金時，並未具
    體說明其裁量之理由，應認已逸脫刑法第41條第1項明訂標
    準，並將受刑人因履行期間屆滿仍未履行完畢，經撤銷易服
    勞動服務在案之事項，重為是否為易科罰金之評價標準，自
    屬失當，且未舉出其他具體事證說明為何受刑人如不發監執
    行所宣告之刑，難收矯正之效或難以維持法秩序之理由，其
    處分自難謂允當，是聲明異議人指摘原處分不當為有理由，
    自應由本院臺灣臺南地方法院檢察署檢察官於100年3月28日
    以100年度執再字第187號所為執行指揮命令予以撤銷。又前
    揭檢察官不准易科罰金處分雖因理由不備之程序上瑕疵而經
    撤銷，檢察官仍得依據相關法令規定，依實際情況決定是否
    再為合宜之處分，自不待言。
五、依刑事訴訟法第486條，裁定如主文。
中    華    民    國   100    年    5     月    31    日
                    刑事第二庭 法  官  張銘晃
以上正本證明與原本無異
如不服本裁定應於送達後5日內向本院提出抗告狀
                               書記官  鄭梅君
中    華    民    國   100    年    5     月    31    日